---
title: "Material_de_lectura_6"
format: html
editor: visual
---

### 2.2.1.1 Crear semanas epidemiológicas

Para ello vamos a utilizar el paquete lubridate. Este paquete entre otras cosas permite:

-   **Conversión de fechas:** Convierte cadenas de texto en objetos de fecha y hora de manera fácil y flexible, adaptándose a diferentes formatos.

-   **Extracción de componentes:** Permite extraer partes específicas de una fecha y hora, como el año, mes, día, hora, minuto, segundo, etc.

-   **Cálculos con fechas:** Realiza operaciones aritméticas con fechas, como calcular la diferencia entre dos fechas, sumar o restar días, meses o años.

-   **Manipulación de zonas horarias:** Te ayuda a trabajar con diferentes zonas horarias y realizar conversiones entre ellas.

-   **Creación de intervalos de tiempo:** Define y manipula intervalos de tiempo, como períodos de un día, una semana o un mes.

#### Crear semanas epidemiológicas anual

```{r}

library(lubridate)
library(dplyr)


# Ejemplo para ver que puedo consultar por fecha

fecha <- as.Date("2024-01-15")
epi_week <- epiweek(fecha)


# Calcular semana epidemiologica con la función epiweek

dengue_semana_epi <- dengue_limpio %>%
  mutate(semana_epi = epiweek(`Fecha de toma de muestra`))



```

Ahora con esto listo podríamos contar la cantidad de casos por semana epidemiológica por ejemplo:

```{r}

# Contar casos por semana epidemiológica

casos_por_semana <- dengue_semana_epi %>%
  group_by(semana_epi) %>%
  summarise(casos = n(), .groups = 'drop')

casos_por_semana

```
