---
title: "<b>Cápsula tablas</b>"
title-block-banner: "#92aeea"
format: 
  html:
    embed-resources: true
    toc: true                # Habilita la tabla de contenidos
    toc-title: "Índice de Contenidos"  # Título del índice
    toc-depth: 3             # Nivel de profundidad del índice (hasta h3)
    toc-location: left       # Ubicación del índice (izquierda)
    number-sections: true
footnotes-hover: true # muestra notas al pie
smooth-scroll: true # suaviza el scroll
editor: visual
code-copy: true            # Permite copiar el código desde el documento
execute:
  warning: false
  message: false
  echo: true  # Oculta el código en los chunks
---

# **Tablas**

```{r, echo=FALSE}

load("data_ira.RData")
```

Cuando trabajamos con datos en R, una de las tareas más comunes es la **visualización y presentación de los resultados** en formato de tabla. R ofrece varios paquetes que permiten crear y personalizar tablas de diferentes formas y estilos, cada uno con características que se adaptan a necesidades específicas.

En esta sección, exploraremos algunos de los paquetes más utilizados para formatear y presentar tablas en R, como **`gt`**, **`reactable`** y **`flextable`**. Cada uno de estos paquetes tiene sus ventajas, y su elección depende de los requisitos del análisis o la presentación:

1.  **`gt`**: Es un paquete diseñado para crear tablas estéticamente atractivas y fáciles de leer. Permite agregar formatos como colores, alineación de texto, bordes y más, lo que facilita la presentación de resultados en informes o documentos.

2.  **`flextable`**: Es otro paquete que se destaca por su capacidad para personalizar tablas, permitiendo aplicar estilos detallados a celdas, columnas, filas y texto. Es especialmente útil cuando se necesita un control preciso sobre el diseño de las tablas en documentos interactivos o exportados.

3.  **`reactable`**: Este paquete es perfecto para crear tablas interactivas y dinámicas. Permite la búsqueda, ordenamiento y filtrado, pero también ofrece una mayor flexibilidad para personalizar el diseño, la apariencia y la interacción con las tablas. `reactable` se utiliza especialmente en aplicaciones web y dashboards.

```{r, echo=FALSE}

library(dplyr)
# Cálculos previos
# Cálculo de las tasas con redondeo a un decimal
tasa_dengue <- round(c(
  120 / 50000 * 100000,
  45 / 35000 * 100000,
  80 / 40000 * 100000,
  60 / 45000 * 100000
), 1)

tasa_chikungunya <- round(c(
  30 / 50000 * 100000,
  12 / 35000 * 100000,
  25 / 40000 * 100000,
  18 / 45000 * 100000
), 1)

datos_tabla <- data.frame(
  Localidad = c("Zona Oeste", "Zona Este", "Zona Norte", "Zona Sur"),
  Casos_Dengue = c(120, 45, 80, 60),
  Poblacion = c(50000, 35000, 40000, 45000),
  Casos_Chikungunya = c(30, 12, 25, 18),
  Tasa_Dengue = as.numeric(tasa_dengue),
  Tasa_Chikungunya = as.numeric(tasa_chikungunya)
)

# Calcular los totales de casos de Dengue y Chikungunya
total_dengue <- sum(datos_tabla$Casos_Dengue)
total_chikungunya <- sum(datos_tabla$Casos_Chikungunya)
total_poblacion <- sum(datos_tabla$Poblacion)

# Calcular las tasas totales
tasa_dengue_total <- round((total_dengue / total_poblacion) * 100000, 1)
tasa_chikungunya_total <- round((total_chikungunya / total_poblacion) * 100000, 1)

# Crear la fila de totales
totales <- data.frame(
  Localidad = "Total",
  Casos_Dengue = total_dengue,
  Poblacion = total_poblacion,
  Casos_Chikungunya = total_chikungunya,
  Tasa_Dengue = tasa_dengue_total,
  Tasa_Chikungunya = tasa_chikungunya_total
)

# Agregar la fila de totales al data frame original
datos_con_totales <- bind_rows(datos_tabla, totales)

```

Vamos a **explorar ejemplos prácticos que muestran cómo personalizar tablas utilizando las distintas funciones del paquete**. Es importante identificar las secciones clave del código que nos permiten editar elementos específicos de la tabla, como la apariencia del encabezado, el estilo de las filas de datos y los detalles visuales generales. Esto nos permitirá crear tablas bien diseñadas y adaptadas a nuestras necesidades.

Cada ejemplo presenta la sintaxis los distintos paquetes que se pueden utilizar.

## **Tablas con gt()**

### Tabla gt 1

```{r, echo=TRUE, increment = TRUE}

library(gt)

# Armar tabla con gt
datos_con_totales %>%
  gt(rowname_col = "Localidad") %>%  # Especificamos que la columna 'Localidad' será la primera columna de la tabla
  
  # Títulos y subtítulos
  tab_header(
    title = md("**Casos Epidemiológicos**"),  # Título en negrita
    subtitle = md("Casos *confirmados* de dengue y chikungunya según zona y población, provincia, año 2024")  # Subtítulo en cursiva
  ) %>%
  
  # Personalizar nombres de las columnas
  cols_label(
    Localidad = md("Zona"),  # Renombrar columna 'Localidad' a 'Zona'
    Casos_Dengue = md("Casos <br>Dengue"),  # Renombrar con salto de línea en el nombre
    Casos_Chikungunya = md("Casos <br>Chikungunya"),  # Lo mismo para la columna 'Casos_Chikungunya'
    Tasa_Dengue = md("Tasa <br>Dengue"),
    Tasa_Chikungunya = md("Tasa <br>Chikungunya")
  ) %>%
  
  # Alineación de las cabeceras de las columnas
  opt_align_table_header(align = "left") %>%
  # Definir el ancho de las columnas en píxeles
  cols_width(
    Localidad ~ px(200),
    Casos_Dengue ~ px(150),
    Casos_Chikungunya ~ px(150),
    Tasa_Dengue ~ px(200),
    Tasa_Chikungunya ~ px(200)
  ) %>%
  
  # Nota para incluir fuente de datos
  tab_source_note(
    source_note = md("Fuente de datos: Sistema de Información Sanitaria de la Provincia.")
  ) %>%
  
  # Agregar una nota al pie para las columnas de tasas
  tab_footnote(
    footnote = "Tasas calculadas por cada 100,000 habitantes",
    locations = cells_column_labels(columns = c(Tasa_Dengue, Tasa_Chikungunya))  # Aplica solo a las cabeceras de columnas de tasas
  ) %>%
  
  # Aplicar colores a las celdas de los casos, utilizando una paleta de colores
  data_color(
    columns = c(Casos_Dengue, Casos_Chikungunya),  # Seleccionamos las columnas a colorear
    colors = scales::col_numeric(  # Usamos col_numeric para aplicar una paleta
      palette = c("#f7fcf5", "#bd0026"),  # Color desde un amarillo claro hasta un rojo
      domain = c(0, 200)  # Establecemos el rango de valores de la paleta
    ),
    rows = 1:(nrow(datos_con_totales) - 1)  # Excluimos la última fila (Total) de la coloración
  ) %>%
  
  # Establecer la fuente a Helvetica y evitar la negrita en todo el texto
  opt_table_font(
    font = "Helvetica", 
    weight = "normal"
  ) %>%
  
  # Alineación de las cabeceras de las columnas: columnas 1, 2, 3 alineadas a la izquierda
  tab_style(
    style = cell_text(align = "left"), 
    locations = cells_column_labels(columns = c(1, 2, 3, 4, 5, 6))  # Localidad, Casos_Dengue, Casos_Chikungunya
  ) %>%
  
  # Aplicar negrita a la última fila (Total)
  tab_style(
    style = cell_text(weight = "bold"),  # Aplicar negrita
    locations = cells_body(
      rows = nrow(datos_con_totales),  # Seleccionamos la última fila (Total)
      columns = everything()  # Aplicamos a todas las columnas de la fila
    )
  ) %>% 
  
  # Aplicar color de fondo gris claro a la última fila (Total)
  tab_style(
    style = cell_fill(color = "#f2f2f2"),  # Color de fondo gris claro para la fila de totales
    locations = cells_body(
      rows = nrow(datos_con_totales),  # Seleccionamos la última fila (Total)
      columns = everything()  # Aplicamos a todas las columnas
    )
  )

```

### Tabla gt 2

```{r}


# Crear una tabla 'gt' con los datos
gt_tabla <- gt(datos_con_totales) %>%
  
  # Agregar un título y un subtítulo a la tabla
  tab_header(
    title = md("**Casos Epidemiológicos**"),  # Título en negrita usando Markdown
    subtitle = md("Casos *confirmados* de dengue y chikungunya según zona y población, provincia, año 2024")  # Subtítulo con formato Markdown
  ) %>%
  
  # Etiquetas de las columnas para mejorar la legibilidad
  cols_label(
    Localidad = md("Zona"),  # Cambiar la etiqueta de la columna 'Localidad' a 'Zona' con formato Markdown
    Casos_Dengue = md("Casos <br>Dengue"),
    Casos_Chikungunya = md("Casos <br>Chikungunya"),
    Tasa_Dengue = md("Tasa <br>Dengue"),
    Tasa_Chikungunya = md("Tasa <br>Chikungunya")
  ) %>%
  
  # Personalizar opciones generales de la tabla
  tab_options(
    data_row.padding = px(6),  # Define el relleno (padding) de las filas de datos en 6 píxeles
    heading.align = "left",  # Alinear los encabezados (títulos) de la tabla a la izquierda
    column_labels.background.color = "dodgerblue",  # Color de fondo azul (dodgerblue) para las etiquetas de las columnas
    heading.title.font.size = px(26),  # Tamaño de la fuente del título en 26 píxeles
    heading.subtitle.font.size = px(14),  # Tamaño de la fuente del subtítulo en 14 píxeles
    table_body.hlines.width = px(1)  # Establecer el grosor de las líneas horizontales en el cuerpo de la tabla a 1 píxel
  ) %>%
  
  # Alinear columnas específicas a la izquierda
  cols_align(align = "left", columns = c(1, 2)) %>%
  
  # Alinear otras columnas específicas al centro
  cols_align(align = "center", columns = c(3, 4, 5)) %>%
  
  # Aplicar estilo al título de la tabla
  tab_style(
    style = cell_text(
      color = "dodgerblue",  # Color del texto del título en azul (dodgerblue)
      weight = "bold",  # Establecer el texto del título en negrita
      font = "helvetica"  # Usar la fuente 'Helvetica'
    ),
    location = cells_title(groups = "title")  # Aplicar este estilo al grupo de títulos de la tabla
  ) %>%
  
  # Aplicar color de fondo gris claro a las filas impares de la tabla
  tab_style(
    style = cell_fill(color = "grey90"),  # Color de fondo gris claro (grey90)
    locations = cells_body(rows = seq(1, nrow(datos_con_totales), 2))  # Aplica este estilo solo a las filas impares usando la secuencia de 1 a 'n_rows'
  ) 
  

# Mostrar la tabla con los estilos aplicados
gt_tabla


```

## **Tablas flextable()**

### Tabla 1 flextable()

```{r}

datos_ordenados <-  datos_con_totales %>%
  select(Localidad, Casos_Dengue, Tasa_Dengue, 
         Casos_Chikungunya, Tasa_Chikungunya)

```

```{r}

library(flextable)
library(dplyr)

# Definir el estilo de borde para las líneas verticales
border_style <- officer::fp_border(color = "black", width = 1)

# Crear la flextable con el formato solicitado
flextable(datos_ordenados) %>%
  
# Añadir una fila adicional de encabezado
  add_header_row(
    top = TRUE, 
    values = c("Localidad", "Dengue", "", "Chikungunya", "") 
  ) %>%
  
  # Renombrar las columnas para mejorar la legibilidad en la tabla
  set_header_labels(
    Localidad = "",               
    Casos_Dengue = "Caso",        
    Tasa_Dengue = "Tasa",         
    Casos_Chikungunya = "Casos",  
    Tasa_Chikungunya = "Tasas"   
  ) %>%
  
# Fusionar celdas en las secciones de encabezado para agrupar columnas
  merge_at(i = 1, j = 2:3, part = "header") %>%  
  merge_at(i = 1, j = 4:5, part = "header") %>%  
  
# Configurar estilos generales para el encabezado y contenido
  border_remove() %>%    # Eliminar bordes predeterminados
  theme_booktabs() %>%   # Aplicar un estilo de tabla "booktabs"
  
# Añadir líneas verticales para separar secciones
  vline(part = "all", j = 1, border = border_style) %>%  
  vline(part = "all", j = 3, border = border_style) %>%  
  
# Alinear columnas
  flextable::align(align = "left", j = 1, part = "all") %>%   
  flextable::align(align = "center", j = 2:5, part = "all") %>% 
  
  # Ajustar el ancho de las columnas
  width(j = 1, width = 2.7) %>%          
  width(j = 2, width = 1.5) %>%          
  width(j = c(4, 5), width = 1.5) %>%     
  
  # Estilizar las filas del cuerpo
  bg(., part = "body", bg = "gray95") %>%                
  bg(., j = c(1:5), i = ~ Localidad == "Zona Sur", part = "body", bg = "#91c293") %>% 
  bg(j = 5, i = ~ Tasa_Chikungunya >= 55, part = "body", bg = "#f14d4d") %>%       
  
  # Aplicar negrita en encabezados y filas específicas
  bold(i = 1, bold = TRUE, part = "header") %>%  
  bold(i = 5, bold = TRUE, part = "body") %>%    
  
  # Redondear números con formato adicional para columnas específicas
  colformat_num(j = c("Tasa_Dengue", "Tasa_Chikungunya"), digits = 1)  


```

## **Tablas reactable()**

### Tabla 1 reactable()

```{r}

library(reactable)

# Función para colorear el valor máximo
color_max <- function(value, max_value) {
  if (value == max_value) {
    return("#f14d4d")  # Rojo para el valor máximo
  } else {
    return(NA)         # Sin color para otros valores
  }
}

# Calcular los valores máximos
max_tasa_dengue <- max(datos_ordenados$Tasa_Dengue)
max_tasa_chikungunya <- max(datos_ordenados$Tasa_Chikungunya)

# Crear tabla con reactable
reactable(
  datos_ordenados,
  columns = list(
    Localidad = colDef(name = "Localidad", align = "left"),
    Casos_Dengue = colDef(name = "Caso", align = "center"),
    Tasa_Dengue = colDef(
      name = "Tasa",
      align = "center",
      style = function(value) {
        list(background = color_max(value, max_tasa_dengue), fontWeight = "bold")
      }
    ),
    Casos_Chikungunya = colDef(name = "Casos", align = "center"),
    Tasa_Chikungunya = colDef(
      name = "Tasas",
      align = "center",
      style = function(value) {
        list(background = color_max(value, max_tasa_chikungunya), fontWeight = "bold")
      }
    )
  ),
  columnGroups = list(
    colGroup(name = "Dengue", columns = c("Casos_Dengue", "Tasa_Dengue")),
    colGroup(name = "Chikungunya", columns = c("Casos_Chikungunya", "Tasa_Chikungunya"))
  ),
  bordered = TRUE,
  striped = TRUE,
  highlight = TRUE,
  defaultColDef = colDef(
    align = "center"
  ),
  theme = reactableTheme(
    borderColor = "#cccccc",       # Color de los bordes
    stripedColor = "#f9f9f9",      # Color de filas alternadas
    highlightColor = "#e5f2ff",    # Color al pasar el cursor
    headerStyle = list(
      background = "#f7f7f7",      # Fondo del encabezado
      fontWeight = "bold"          # Negrita en el encabezado
    )
  )
)


```

### Tabla 2 reactable()

```{r}


# Función para colorear el valor máximo
color_max <- function(value, max_value) {
  # Si el valor es igual al valor máximo, asignar color rojo al fondo
  if (value == max_value) {
    return("#f14d4d")  # Fondo rojo para el valor máximo
  } else {
    return(NA)         # Sin color para otros valores
  }
}

# Calcular los valores máximos de las tasas
max_tasa_dengue <- max(datos_ordenados$Tasa_Dengue)            # Valor máximo de Tasa_Dengue
max_tasa_chikungunya <- max(datos_ordenados$Tasa_Chikungunya)  # Valor máximo de Tasa_Chikungunya

# Crear tabla con reactable
reactable(
  datos_ordenados,
  
  # Opciones interactivas
  filterable = TRUE,               # Habilitar cuadros de filtro en las columnas
  pagination = TRUE,               # Habilitar paginación para mostrar un número limitado de filas
  defaultPageSize = 5,             # Mostrar 5 filas por página
  highlight = TRUE,                # Resaltar filas al pasar el cursor
  groupBy = "Localidad",           # Agrupar las filas según la columna 'Localidad'
  
  # Personalización de columnas
  columns = list(
    Localidad = colDef(
      name = "Localidad",          # Nombre visible de la columna
      align = "left"               # Alinear contenido a la izquierda
    ),
    Casos_Dengue = colDef(
      name = "Caso",               # Renombrar la columna 'Casos_Dengue' como 'Caso'
      align = "center"             # Alinear contenido al centro
    ),
    Tasa_Dengue = colDef(
      name = "Tasa Dengue",        # Renombrar la columna 'Tasa_Dengue'
      align = "center",            # Alinear contenido al centro
      style = function(value) {    # Aplicar estilo condicional a las celdas
        list(
          background = color_max(value, max_tasa_dengue),  # Fondo rojo para el valor máximo
          fontWeight = "bold"                              # Texto en negrita
        )
      }
    ),
    Casos_Chikungunya = colDef(
      name = "Casos",              # Renombrar la columna 'Casos_Chikungunya' como 'Casos'
      align = "center"             # Alinear contenido al centro
    ),
    Tasa_Chikungunya = colDef(
      name = "Tasa Chikungunya",   # Renombrar la columna 'Tasa_Chikungunya'
      align = "center",            # Alinear contenido al centro
      style = function(value) {    # Aplicar estilo condicional a las celdas
        if (value > 50) {          # Si el valor es mayor a 50:
          list(
            color = "red",         # Texto en rojo
            fontWeight = "bold"    # Texto en negrita
          )
        }
      }
    )
  ),
  
  # Agrupación de columnas en el encabezado
  columnGroups = list(
    colGroup(
      name = "Dengue",            # Grupo llamado 'Dengue'
      columns = c("Casos_Dengue", "Tasa_Dengue")  # Columnas del grupo
    ),
    colGroup(
      name = "Chikungunya",       # Grupo llamado 'Chikungunya'
      columns = c("Casos_Chikungunya", "Tasa_Chikungunya")  # Columnas del grupo
    )
  ),
  
  # Estilo personalizado de la tabla
  theme = reactableTheme(
    borderColor = "#cccccc",       # Color de los bordes
    stripedColor = "#f9f9f9",      # Color de las filas alternadas
    highlightColor = "#e0f7fa",    # Color de las filas resaltadas al pasar el cursor
    headerStyle = list(
      background = "#f0f0f0",      # Fondo del encabezado
      fontWeight = "bold"          # Texto en negrita en el encabezado
    )
  )
)

```

## **Automatización de formatos()**

Las funciones en R permiten **encapsular estilos, configuraciones y opciones visuales dentro de una estructura reutilizable**, lo que facilita la consistencia en el diseño y ahorra tiempo al aplicar los mismos formatos en diferentes tablas o conjuntos de datos.

Por ejemplo, en paquetes como `reactable` o `gt`, es posible definir funciones que apliquen colores, bordes, alineaciones, tamaños de texto y otras características estéticas a las tablas con solo una línea de código.

### Función 1 reactable()

```{r}

# Definir la función `mi_tema` para automatizar el formato
mi_tema <- function(data) {
  reactable(
    data,
    bordered = TRUE,               # Agregar bordes a la tabla
    striped = TRUE,                # Filas alternadas con color
    highlight = TRUE,              # Resaltar filas al pasar el cursor
    defaultPageSize = 5,           # Mostrar 5 filas por página
    defaultColDef = colDef(
      align = "center"             # Alinear columnas al centro
    ),
    theme = reactableTheme(
      stripedColor = "#f7f7f7",    # Color de filas alternadas
      highlightColor = "#e0f7fa",  # Color al pasar el cursor
      borderColor = "#cccccc",     # Color de los bordes
      headerStyle = list(
        background = "#f0f0f0",    # Fondo gris claro para encabezados
        fontWeight = "bold"        # Texto en negrita en el encabezado
      )
    )
  )
}


```

#### Ejemplo Función 1 reactable()

```{r}

# Datos de ejemplo
datos <- data.frame(
  Localidad = c("Zona Oeste", "Zona Este", "Zona Norte", "Zona Sur"),
  Casos = c(120, 45, 80, 60),
  Tasa = c(240.0, 128.6, 200.0, 133.3)
)

# Usar la función `mi_tema` para aplicar el formato
mi_tema(datos)
```

### Función 1 gt()

```{r}


# Cargar la librería gt
library(gt)

# Definir una función simplificada llamada 'funcion2'
funcion2 <- function(gt_tbl) {
  gt_tbl %>%
    # Opciones generales para la tabla
    tab_options(
      column_labels.background.color = "lightblue",  # Fondo azul claro para las etiquetas de columnas
      table.border.top.color = "gray",              # Borde superior de la tabla en gris
      table.border.bottom.color = "gray",           # Borde inferior de la tabla en gris
      data_row.padding = px(5)                      # Relleno de las filas de datos en 5 píxeles
    ) %>%
    
    # Estilo del encabezado de la tabla
    tab_style(
      style = cell_text(
        weight = "bold"                              # Texto del encabezado en negrita
      ),
      location = cells_column_labels()              # Aplicar a los encabezados de columna
    )
}

```

#### Ejemplo Fución 1 gt()

```{r}

datos <- data.frame(
  Localidad = c("Zona Oeste", "Zona Este", "Zona Norte", "Zona Sur"),
  Casos = c(120, 45, 80, 60),
  Tasa = c(240.0, 128.6, 200.0, 133.3)
)

# Generar la tabla gt y aplicar 'funcion2'
tabla <- gt(datos)
funcion2(tabla)

```
